【裁判字號】    89,重訴,310
【裁判日期】    900312
【裁判案由】    塗銷抵押權登記
【裁判全文】
臺灣臺南地方法院民事判決  八十九年度重訴字第三一○號
    原      告  甲○○
    特別代理人  乙○○
    訴訟代理人  張仁懷律師
    被      告  丙○○        .
    訴訟代理人  黃厚誠律師
右當事人間請求塗銷抵押權登記事件，本院判決如左：
    主      文
被告應將坐落台南市○○區○○段四九三地號、地目建、面積四四六．八六平方公尺
土地以台南市安南地政事務所八八年安南土字第０二一六九四號收件、八十八年十月
十四日登記所設定擔保權利價值新台幣壹仟萬元之抵押權登記予以塗銷。
訴訟費用由被告負擔。
    事      實
甲、原告方面：
一、聲明：如主文所示。
二、陳述：
（一）緣坐落台南市○○區○○段四九三號地號、地目建、面積四四六．八六平方公
      尺土地（以下簡稱系爭土地）為原告所有，因原告自八十三年中風以來，即意
      識模糊且無自主控制能力，被告利用於此，在八十八年十月十三日至原告處，
      以為免其不肖子女變賣財產為由，佯稱代其保管土地所有權狀、印鑑、印鑑證
      明、身分證等物，嗣取得上開物件後，被告隨即擅自前往地政機關將系爭土地
      以台南市安南地政事務所八八年安南土字第０二一六九四號收件、八十八年十
      月十四日登記、設定原告為債務人兼義務人、被告為債權人之擔保權利價值新
      台幣（下同）一千萬元之抵押權登記。
（二）據財團法人奇美醫院八十九年四月十三日所出具之診斷證明書，其上載明原告
      意志力減退，無法自主控制，且於八十九年十一月二十三日接受鈞院訊問時，
      對其身在何處、年紀幾歲等事宜，均無法正確答覆，足認原告確無意思能力，
      根本不可能在無家人之陪同下，在八十八年十月十三日與被告簽定抵押權設定
      契約書。按抵押權係從屬債權，兩造間並無債權債務關係，且原告於設定抵押
      權時無意思能力，系爭抵押權亦於法無效，爰訴請被告應塗銷系爭抵押權登記
      。
三、對被告所為抗辯之陳述：
（一）在被告致原告之鳳山郵局第七○二號存證信函中，被告自認其女婿李禮逸於八
      十五年間向其借款六百五十萬元部分，固然無誤。惟其所陳原告為李禮逸之借
      款保證人部分，經查(1)李禮逸向被告借錢之時間為八十五年間，惟二造就系爭
      抵押權之設定時間，卻在八十八年十月十四日，二者之間相距達四年之久，實
      有違保證之常情。(2)依原、被告雙方所立之抵押權設定契約書暨土地登記簿謄
      本所載，原告不僅為提供債務上擔保之義務人，亦為主債務人，此與被告所謂
      原告為李禮逸向其借款之連帶保證人完全不符，且金額亦相差甚距。此外李禮
      逸所立之保管條︵金錢借貸契約︶，亦無隻字片語言及連帶保證人之事項，是
      被告所指原告為李禮逸借款之連帶保證人一節，當屬憑空捏造之詞，不足採信
      。
（二）又被告另辯稱，系爭抵押權之設定，係原告為承擔李禮逸向被告之借款債務，
      所為之設定。惟查原告之子即被告之女婿李禮逸對於其於八十四年間持其所有
      坐落在台南市安南區○○○段九之二○及一○之十三地號二筆土地（現重編為
      安南區○○段二八八及二八九地號）交給被告以為借款之擔保，而向其借貸六
      百五十萬元一事並不否認。惟於鈞院八十九年十月十六日準備程序時證稱：「
      （問：向被告所借六百五十萬元有無將債務移轉給原告？）答：沒有，我岳母
      （指被告）沒有向我要求返還借款，一直到今年才寄存證信函給我，借款債務
      人是我。」又「原告不知道我有欠被告六百五十萬元的債務，原告也沒有表示
      要幫我處理債務。」是被告主張原告承擔李禮逸積欠其之債務，顯然不實。況
      若原告果於八十八年十月十三日提供系爭土地設定抵押權予被告以為債務之承
      擔，被告何至於八十九年四月間仍命李禮逸至其住所簽下面額六百五十萬元之
      保管條，又李禮逸積欠被告之債務為六百五十萬元，如原告果係承擔其債務而
      設定抵押權予被告以為債務之承擔，被告又何至於設定一千萬元之抵押債務，
      此數目之差距甚鉅，與常情顯然不合。
（三）又查原告之印鑑自六十四年九月二十七日啟用後從未更換，直至辦理系爭土地
      抵押權設定時，才以遺失為由，於八十八年十月十一日辦理印鑑變更登記，嗣
      為指定代理人即原告之子乙○○發覺後始又變更登記為原印鑑，此有台南市安
      南區戶政事務所八十九年十月二十六日南安戶三字第○七八二九號函所附之印
      鑑登記聲請書等資料為憑，查上開印鑑變更登記之經過，經對照證人杜淑貞之
      證言「有一男，一女年輕人帶甲○○到我的事務所，那二人不是甲○○的兒子
      、媳婦。」；「當時原告沒有與我對談，只有那二個年輕人與我談話。」及其
      事後所提出之領回印章簿冊上之印文，明顯可以看出八十八年十月十三日原告
      變更登記之印鑑即係自杜淑貞代書處領回之印章並非原始印鑑，原始印鑑始終
      在原告之子乙○○保管中，詎被告為達目的竟利用原告心神喪失之機會，（參
      見財團法人奇美醫院八十九年十月五日八九奇醫字第四九六五號函）攜同原告
      至戶政機關辦理印鑑變更登記，並憑以辦理抵押權設定登記。
（四）查一千萬元之債務及抵押權設定數額非少，原告配偶、子女多人，竟無一人陪
      同辦理印鑑變更登記、聲請印鑑證明或簽定抵押權設定契約書，而被告所提出
      之抵押權設定契約書及同意書竟然均僅有原告之印文，並無原告之簽名，亦無
      任何人證足以佐證，是其設定抵押權之經過委實令人匪夷所思。惟可以證明者
      係被告所提出之同意書，乃係被告於案發後八十九年九月一日上午十一時許趁
      原告子女上班之際，夥同三人持一字據至原告家中，將原告之妻李曾杏斥進廚
      房後，揚言若原告不捺指印，就是犯罪，要抓去關等語，強迫原告於該字據上
      捺指印，嗣並利用自杜淑貞處領回後一直由被告保管中之原告之印章在該字據
      上用印，並持之以為憑證。嗣原告之子乙○○返家在垃圾筒內發現染有印泥顏
      色之衛生紙，在心知有異之情況下，持之央請台南市警察局第三分局長安派出
      所值班警員以電話向被告查詢，原告所捺指印之文件內容為何？詎被告竟因心
      虛拒絕出面說明，嗣被告於八十九年九月十一日答辯狀所附之同意書，經查其
      上既無原告簽名，又無家屬見證，而所使用之印鑑，自始即在被告之子曾櫻陽
      （即為抵押權登記之雙方代理人）之手中，則其上之指印顯為當日被告強令原
      告所為，是該紙同意書，顯非出於原告之本意所為，而不足為憑。
（五）又被告主張系爭抵押權設定登記，係委託代書吳信賢代辦一事純屬烏有，查系
      爭抵押權設定之土地登記申請書，上載「本土地登記案之申請，委託曾櫻陽︵
      即被告之子︶代理」，卷頭卷尾並無吳信賢其人，此外本件虛偽之抵押權設定
      登記為乙○○所查覺後，被告即曾透過其女兒即李禮逸之妻曾麗卿透漏系爭抵
      押權設定登記係委託吳信賢代書代辦，惟乙○○在友人陳平山之陪同下前往台
      南市○○路二五一號拜訪吳信賢代書，據其告知其根本未見過原告等語，自不
      可能代為辦理抵押權設定登記。
（六）綜上所述，原告既非李禮逸向被告借款之連帶保證人，亦未承擔該債務，原、
      被告間之主債務關係根本不存在，則系爭抵押權之從權利當無存在之可能。況
      原告係一無意思能力之人，被告利用原告心神喪失之際，所為之抵押權登記，
      亦屬無效。
四、證據：提出土地登記簿謄本二件、台南郵局八十九年二月二十四日第六七八號存
    證信函影本一件、申請系爭抵押權設定登記資料影本一件、鳳山郵局八十九年六
    月十日第七０二號存證信函影本一件、奇美醫院診斷證明書影本一件、原告原使
    用印鑑之印文一件、印鑑證明影本一件；及聲請訊問證人即原告之子李禮逸、代
    書杜淑貞、原告之妻李曾杏、原告子乙○○之友人陳平山；並聲請向奇美醫院調
    閱原告自八十三年起迄今之病歷資料、向台南市警察局第三分局長安派出所調閱
    八十九年九月二日原告之子乙○○之報案紀錄。
乙、被告方面：
一、聲明：駁回原告之訴。
二、陳述：
（一）否認原告之主張。查本件係緣起於八十四及八十五年間，原告之次子李禮逸，
      即被告之二女婿（亦即兩造為親家），向被告前後借款共陸佰伍拾萬元，並同
      時以其所有之坐落台南市安南區○○○段九之二０及一０之一三地號等二筆土
      地之所有權狀，提供予被告保管以為擔保其借款（惟此二筆土地未設定擔保物
      權）。嗣後訴外人李禮逸竟向該管地政機關申報前述二筆土地權狀遺失並申請
      補發新狀，而將該二筆土地另為處分貸款，嗣後即避匿未清償，損害被告之權
      益。經被告發現並向原告詢問上情，原告即表示願提供其所有之坐落台南市○
      ○區○○段四九三地號土地予原告設定抵押權，並登記其為債務人以承擔其子
      李禮逸對被告之債務，並提出相關權狀資料予被告俾憑辦理，至此部分兩造間
      實無任何爭議。惟原告之長子乙○○竟基於其父即原告之財產乃係其與其弟李
      禮逸所有，應一人一半之錯誤觀念，認原告無權擅予決定將系爭土地全部設定
      抵押權予被告，此舉損及其利益，遂擅生本件訴訟。
（二）查本件原告起訴時，係主張「被告於民國八十八年十月十『三』日前來探視原
      告，深恐原告之土地遭不肖子女變賣，乃佯言好意代原告保管土地權狀，印鑑
      、印鑑證明、身分證等文件。殆被告取得上開文件後，卻心生歹念，私自設定
      新台幣一仟萬元之抵押權登記，後經『原告發覺』，發函通知被告處理。」顯
      見原告亦自認其係於意識正常之狀態下交予權狀印鑑資料，更且尚有簽立同意
      設定抵押之書面予原告。然後又主張原告於八十八年十月系爭抵押權設定登記
      時已意識不清，被告乃利用此情狀，擅自設定不實之抵押權。原告就其主張已
      登記於土地登記簿之抵押權不實，應負舉證責任。
（三）且查：
  １、依財團法人奇美醫院所提供之原告相關病情摘要報告，原告係於八十九年二月
      廿六日始因意識不清等病疾就醫，並經檢查確定有多發性腦梗塞現象。果倘如
      原告代理人主張於八十八年十月原告即意識不清，怎可能拖至八十九年二月間
      始行就醫。是縱使原告之精神狀態現經診斷為心神喪失或精神耗弱，亦與其當
      時所為之提供系爭土地設定抵押權予被告之法律行為無涉。
  ２、證人杜淑真代書亦證稱八十八年十月十日原告甲○○簽收權狀時，沒有什麼異
      樣，且當時原告有哭泣。實則該時原告哭泣係因為傷心其大兒子、媳婦欲向代
      書拿取其權狀處分。而由原告當時會因傷心而哭泣，即可知其該時意識正常；
      且如係無故哭鬧，證人杜淑真不會稱其「沒有什麼異樣」。
  ３、再者，原告係於八十八年十月十日蓋章自杜淑真代書處取回權狀，而於翌日（
      八十八年十月十一日）再至戶政事務所辦理變更印鑑事宜。均有杜淑貞代書所
      提之簽收簿及台南市安南區戶政事務所之函覆資料可稽。而其所用之印章均為
      同一，參酌杜淑真代書於簽收簿上記載「此乃當時拿回印章」，可知原告甲○
      ○該時意識清楚，否則無連續二日使用同一印章辦理事務之理。且如該時原告
      意識不清，杜淑貞代書不可能讓其簽收取回權狀；且原告當時倘若真係處於心
      神喪失之狀態，而受被告之擺布始為辦理變更印鑑証明等事宜，則其於戶政機
      關為辦理相關手續時，應為該機關人員發現異狀方是。蓋依一般經驗法則，於
      辦理此類個人資料變更登記時，須本人本於獨立、自主之意思親自辦理。若原
      告係處於心神喪失之狀態應會引起承辦人員之注意而制止之，是原告當初辦理
      變更印鑑、同意設定系爭抵押權時確係基於其真意。
  ４、原告甲○○該時確已交付辦理抵押權之資料予被告以憑辦理抵押權登記，並用
      印及按捺指印立同意書。由被告辦理系爭抵押權。實原告本人現如能意識清昕
      ，即能明白闡述上情。而今原告代理人指摘該同意書係起訴後始假造，然其所
      舉証人李曾杏所稱被告持「一張紙」予原告按指印，即與事實上該同意書係附
      於一藍色筆記本內非一張紙之實情不符。該証人所指絕非事實，被告所舉之該
      同意書確係設定當時原告本人即已按捺指印，表示同意設定系爭抵押權。而原
      告主張該同意書非真正，應負舉証之責，否則即應為原告敗訴之判決。
（四）又證人李禮逸到庭表示，於原告提起本件訴訟之前或之後，原告均未曾向其詢
      問其與被告間之債權債務關係，甚不知曉其欠有被告六百五十萬元之債務（詳
      八十九年十月十六日言詞辯論筆錄）。則倘若系爭抵押權之設定係依原告起訴
      狀所載，原告不知情設定抵押之事，且本件訴訟確係依原告之真意而提起，依
      一般經驗法則，於原告發現上情之後必會詢問被告及證人李禮逸以明原委方是
      ，然證人李禮逸竟稱原告於起訴前、後未曾與其論及本事件。由此可知原告甲
      ○○本人並無曾欲為本件訴訟之意，顯見本件訴訟僅係假藉原告之名義，而非
      係基於其真意而提起。否則原告怎可能就此對該證人李禮逸未加追問，況證人
      為其之至親子女。
（五）按第三人承認債務人之債務而經債權人同意者，嗣後該承認人即應對於債權人
      負清償之責。至債務人是否同意及知悉，均所不問。又第三人承擔債務並非要
      式行為，只需得有債權人之同意，其契約即已成立，雖未訂立書據，亦不得謂
      為無效。（參照最高法院十八年台上字第五四五號及二十年台上字四八九號判
      例意旨）是本件原告為承擔證人李禮逸對被告之債務，經被告同意，始設定系
      爭抵押權予被告，而此與證人李禮逸知情否亦無影響。更何況李禮逸之供述已
      有可疑！
（六）又原告甲○○至戶政事務所辦理變更印鑑時，有吳信賢代書陪同，惟吳信賢代
      書現於印尼經商。而該吳代書，即係辦理系爭抵押權登記之人，該時因其出國
      在即，欲結束台灣代書業務，故本件抵押權登記乃以被告之子曾櫻陽之名義送
      件。
（七）退萬步言之，縱使本件原告現因心神喪失而無法陳明其確有為承擔其次子李禮
      逸前述債務之意，但至少本件可明原告設定系爭抵押權予被告，確係基於其真
      意所為。又本件系爭抵押權之設定既經兩造之同意，擔保原告次子李禮逸之前
      述債務，且作為不履行清償責任之損害賠償之擔保，縱設定時兩造間無發生任
      何債權債務關係，系爭抵押權之設定，應為有效存在（參照最高法院八十五年
      度台上字第一三五八號判決意旨）。又按抵押權為不動產物權，非經登記，不
      生效力，抵押權人僅能依設定登記之內容行使其權利；反之，抵押債務人究為
      何人，亦應以設定登記之內容為準。是本件系爭抵押權之設定，既登記原告為
      債務人（實係原告承擔其子李禮逸向被告借款而設定抵押權），系爭抵押權之
      債務人即為原告（參照最高法院七十二年度台上字第二四三二號判例意旨）。
      是本件系爭抵押權依前述既為有效存在，又原告為系爭抵押權之債務人，原告
      之特別代理人驟行訴請塗銷本件系爭抵押權顯無理由。
三、證據：提出保管條影本一件、土地所有權狀影本二件、同意書影本一件。
丙、本院依職權向台南市安南區戶政事務所調閱原告歷次設立或變更印鑑申請書等資
    料。
    理      由
一、本件原告起訴主張坐落台南市○○區○○段四九三號地號、地目建、面積四四六
    ．八六平方公尺土地為原告所有，原告自八十三年中風以來，即意識模糊且無自
    主控制能力，被告利用於此，以為免原告子女變賣財產為由，取得保管原告土地
    所有權狀、印鑑、印鑑證明、身分證等物，擅自前往地政機關將系爭土地以台南
    市安南地政事務所八八年安南土字第０二一六九四號收件、八十八年十月十四日
    登記設定原告為債務人兼義務人、被告為債權人之擔保權利價值一千萬元之抵押
    權登記（以下簡稱系爭抵押權）。原告於八十八年十月設定系爭抵押權時無意思
    能力，系爭抵押權於法無效，又抵押權係從屬於主債權，兩造間並無債權債務關
    係，為此訴請被告應塗銷系爭抵押權登記等情。
二、被告則否認原告於設定系爭抵押權時無意思能力，辯稱原告應善盡舉證責任，又
    原告之子李禮逸於八十四年、八十五年間陸續向被告借款六百五十萬元，因李禮
    逸避匿未清償，原告乃自願承擔李禮逸之債務，並提供系爭土地為被告設定擔保
    權利價值一千萬元之抵押權登記，系爭抵押權自屬有效，原告又未清償上開債務
    ，原告訴請塗銷系爭抵押權顯無理由等語，資為抗辯。
三、原告主張坐落台南市○○區○○段四九三地號土地為原告所有，上開土地上有以
    台南市安南地政事務所八八年安南土字第０二一六九四號收件、八十八年十月十
    四日登記，設定原告為債務人兼義務人，被告為債權人之擔保權利價值一千萬元
    之抵押權登記（以下簡稱系爭抵押權登記）之事實，業據原告提出土地登記簿謄
    本、申請系爭抵押權設定登記資料為證，且為被告所不爭執，自堪信原告主張上
    開部分事實為真正。
四、次查，原告主張被告於設定系爭抵押權時無意思能力，系爭抵押權為無效云云，
    惟為被告所否認，按當事人主張有利於己之事實者，就其事實有舉證之責任，民
    事訴訟法第二百七十七條前段定有明文。因之，原告就上開主張被告於設定系爭
    抵押權時無意思能力之事實，應負舉證責任。經查：
（一）系爭抵押權係於八十八年十月十三日向台南市安南地政事務所提出申請，八十
      八年十月十四日為抵押權登記，有原告所提出之系爭抵押權設定登記資料在卷
      可稽，經本院向奇美醫院調閱原告自八十三年起迄今之病歷資料，原告於八十
      三年一月十日至八十三年一月十八日曾因多發性中風、高血壓、心臟病入院治
      療；于八十三年七月三十日、八十三年九月七日、八十三年十一月十四日、八
      十四年二月六日、八十五年九月十二日共五次因心臟問題再度入院治療。病人
      于八十九年二月二十六日、八十九年三月九日、八十九年四月十三日、八十九
      年六月一日共四次到神經內科門診，主訴意識不清及幻覺（器質性腦病變），
      因此予以電腦斷層及腦部檢查確定有多發性腦梗塞跡象，有財團法人奇美醫院
      八十九年十月五日（八九）奇醫字第四九五六號函及所附病歷資料在卷可考。
      而原告所提出之奇美醫院之診斷證明書，記載「病人意志能力減退、無法自主
      控制、宜長期服葯」，其開立之日期為八十九年四月十三日，有上開診斷證明
      書附卷可參，則依上開原告病歷資料及診斷證明書可知原告於八十三年至八十
      五年間係因多發性中風、高血壓、心臟病至奇美醫院住院及門診治療，非因有
      關精神方面之疾病前往就診，至於原告因多發性腦梗塞前往精神內科就診則係
      八十九年二月以後，且原告在八十六年、八十七年、八十八年間無前往奇美醫
      院就診之紀錄，原告亦未舉出八十六年至八十八年間原告曾因精神疾病前往其
      他醫院就診之證據，因之上開奇美醫院之病歷資料及診斷證明書無從證明原告
      於八十八年十月系爭抵押權設定當時係無意思能力。
（二）原告另舉證人即代書杜淑貞證稱：「我有看過他（指在場的原告）一次，他到
      我的事務所一次，我是從事代書工作。八十七年間甲○○、李禮逸、李明展、
      李風文拿一筆土地地號不記得了，委託我辦理分割共有物，分割以後是公學段
      四九三、四九○、四九一之一、四九一之二四筆土地，八十七年就辦好，辦好
      以後經過一年多，都沒有來拿資料，八十八年十月某一日，上午八、九點時，
      有一男；一女年輕人帶甲○○到我的事務所，那二人不是甲○○的兒子、媳婦
      ，是我不認識的二個人，我交給甲○○所有權狀及甲○○印鑑章」，「當時原
      告沒有與我對談，只有那二個年輕人與我談話，不知道當時原告精神意識情況
      如何。但我覺得原告沒有什麼異樣，交文件及印鑑章時有拿一本簿子讓原告簽
      收。我記得當時原告有哭泣，但我不知道原告哭泣的原因，我是看到原告在擦
      眼淚」等語（見本院八十九年十一月二十三日言詞辯論筆錄），查證人杜淑貞
      係從事代書工作，並無精神鑑定方面的專業知識與資格，況依證人杜淑貞之證
      言，亦無法證明原告在八十八年十月間已喪失行為能力甚明。
（三）至於本院認原告為無訴訟能力人，而為原告選任特別代理人，乃係依據原告於
      八十九年六月二十七日提起本件訴訟時及其後之精神狀態判斷之，原告既於八
      十九年二月二十六日、三月九日、四月十三日、六月一日共四次到神經內科門
      診，主訴意識不清及幻覺（器質性腦病變），經電腦斷層及腦部檢查確定有多
      發性腦梗塞跡象，而本院於八十九年十一月二十三日言詞辯論期日訊問原告，
      其對於自己身處何處、年紀幾歲等事宜，均無法正確答覆（見本院八十九年十
      一月二十三日言詞辯論筆錄），認原告已無訴訟能力，因之裁定選任原告之子
      乙○○為原告之特別代理人，此係發生於八十九年六月後之事項，無從據此事
      後發生之事實，推論原告於八十八年十月間設定系爭抵押權之精神狀態。
（四）原告所提出奇美醫院之病歷資料及診斷證明書、證人杜淑貞之證言、及引用本
      院八十九年十一月二十三日言詞辯論筆錄、八十九年度重訴字第三一０號選任
      特別代理人民事裁定，均無法資以證明原告於八十八年十月間設定系爭抵押權
      時之精神狀態是否為無意思能力人，原告既未盡舉證責任，則原告主張被告於
      設定系爭抵押權時無意思能力，系爭抵押權為無效云云，即不足採信。
五、再查，原告另否認被告對原告有權利價值一千萬元之債權存在，稱兩造間既無債
    權債務關係存在，依抵押權之從屬性，請求塗銷系爭抵押權等語，被告則辯稱係
    原告之子李禮逸於八十四年、八十五年間陸續向被告借款六百五十萬元，原告知
    悉後提供名下系爭公學段四九三地號土地予被告設定系爭抵押權，並登記為債務
    人而承擔其子李禮逸對被告之債務云云。按當事人主張有利於己之事實者，就其
    事實有舉證之責任，民事訴訟法第二百七十七條前段定有明文，又主張權利發生
    者，應就該權利發生實體法上規定要件最低限度事實負舉證責任，被告既辯稱因
    原告承擔其子李禮逸對被告之債務，而對原告有六百五十萬元之債權存在，原告
    否認其事，按諸舉證責任分配原則，應由被告就對原告有六百五十萬元債權存在
    之事實善盡舉證責任。被告雖舉出抵押權設定契約書、保管條、土地所有權狀、
    同意書為憑，經查：
（一）按第三人與債權人訂立契約承擔債務人之債務者，其債務於契約成立時，移轉
      於該第三人，又第三人與債務人訂立契約承擔其債務者，非經債權人承認，對
      於債權人不生效力，民法第三百條、第三百零一條分別定有明文。因之，債務
      承擔之發生，可由第三人與債權人訂立債務承擔契約，亦可由第三人與債務人
      訂立債務承擔契約，如係由第三人與債務人訂立債務承擔契約，則須經債權人
      承認始生效力。被告僅泛稱原告承擔其子李禮逸對被告之債務云云，然並未說
      明究係由原告與被告訂立債務承擔契約，或係由原告與證人李禮逸訂立債務承
      擔契約。查系爭抵押權設定契約雖於八十八年十月十三日由兩造書立，然其上
      僅記載原告為抵押債權一千萬元之義務人兼債務人，並無記載由原告承擔李禮
      逸對被告六百五十萬元借款債務之債務承擔內容，因之該抵押權設定契約顯無
      從證明原告與債權人即被告已訂立債務承擔契約甚明。
（二）次查，被告所提出之「保管條」係由原告之子李禮逸所書立並交與被告，其內
      容為：「茲本人李禮逸（以下稱甲方）暫時保管丙○○（以下稱乙方）新台幣
      陸佰伍拾萬元整，乙方可隨時提出繳回前揭款項之要求，甲方保證無條件於接
      獲通知時將上述金額繳還於乙方：：」，有被告所提出之保管條在卷可稽，證
      人即原告之子李禮逸亦到庭證稱：「我有向被告借錢，共借幾次我不記得了，
      約八十四年間向被告借，因為我經濟不好，向他人借錢，我太太知道以後，就
      叫我向被告借款清償積欠別人的債務，共向被告借六百五十萬元」，「（保管
      條）是我簽名的蓋指印，是今年四月份簽的，被告與我大舅曾豐麟叫我到被告
      家，要求我簽此張保管條說要作為我有借款的借據：：我向被告借款沒有約定
      利息」，「沒有（指當初沒有設定抵押權）。因為是岳母、女婿的關係，而且
      被告也沒有要求要設定」，「沒有（指向被告所借六百五十萬元沒有將債務移
      轉給原告）我岳母沒有向我要求返還借款，一直到今年才寄存證信函給我，借
      款債務人是我」，「我不知道（原告為何會提供系爭公學段四九三號給被告抵
      押），一直到八十八年十一月因為原告生病，我哥哥去查詢原告財產狀況才發
      現系爭土地設定壹仟萬元抵押權給被告，我爸爸沒有欠被告任何的債務」等語
      （見本院八十九年十月十六日言詞辯論筆錄）。因之依上開保管條之內容及證
      人李禮逸之證言，僅能證明證人李禮逸確於八十四年間向被告借款六百五十萬
      元，無從證明原告與證人李禮逸間訂有債務承擔契約，亦無從證明兩造間訂有
      債務承擔契約，由原告承擔證人李禮逸對被告之六百五十萬元借款債務。
（三）又依原告所提出系爭抵押權設定資料，其中之抵押權設定契約係於八十八年十
      月十三日書立，記載原告為抵押債權一千萬元之義務人兼債務人，而於八十八
      年十月十四日完成設定登記，被告辯稱原告在抵押權設定契約記載為義務人兼
      債務人即屬承擔李禮逸之債務云云，則依被告所辯，原告於八十八年十月十三
      日已承擔被告李禮逸對被告之債務，則被告竟又於八十九年四月間再要求李禮
      逸書立保管條，承認尚積欠被告六百五十萬元之債務，亦顯有矛盾。
（四）至於被告所提出之土地所有權狀三紙，其中坐落台南市安南區○○○段九之二
      十地號及同段十之十三地號二筆土地所有權狀，係李禮逸於八十四年間向被告
      借款時提供予被告作為擔保之用，業據證人李禮逸到庭證述屬實（見同上筆錄
      ），至於系爭公學段四九三地號土地之所有權狀僅能證明該系爭土地為原告所
      有而已，上開土地所有權狀三紙亦均無法證明原告與證人李禮逸間，或兩造間
      訂有債務承擔契約，由原告承擔證人李禮逸對被告之六百五十萬元借款債務。
（五）至於被告所提出由原告出具之同意書，原告自認該同意書內原告之指紋為真正
      ，然辯稱該同意書係八十九年九月一日被告偕同被告小女兒及一位不詳姓名年
      籍男子到原告家中，強拉原告的手蓋指印，原告之子乙○○當日已向台南市警
      察局第三分局長安派出所報案云云，並舉證人即原告之妻李曾杏附和其說。查
      經本院向台南市警察局第三分局長安派出所函查結果，原告之子乙○○於八十
      九年九月二日確曾向長安派出所報案，惟依該派出所所提供之報案紀錄記載：
      「於八時十分左右，居民乙○○45.8.18，Ｚ000000000住南市○○
      路○段一七三巷三十號，前來派出所指稱昨九月一日上午十一時左右，丙○○
      一夥等三人至我爸爸住處甲○○20.4.5，Ｚ000000000住同上址，拿
      三張不知名的單子，叫我爸爸按捺指紋，因我爸爸不識字，丙○○並口頭說，
      不蓋的話，就是犯罪，要抓去關，所以才按下指紋，之後一夥三人才離去」，
      而長安派出所值班員警受理報案後乃打電話至丙○○住處查明詢問，當時接聽
      電話為一婦人聲音，聲稱自己非曾毆英，於是員警乃囑託該婦人代為轉達，並
      請丙○○至派出所來說明此案內容，並帶叫甲○○所捺指印之文件，一起前
      來派出所，但至迄今，一直未到所說明該案情，有台南市警察局第三分局長安
      派出所回覆函及所附報案紀錄在卷可稽，查原告辯稱該同意書係被告強拉原告
      之手蓋指印，惟原告之子乙○○報案時則稱：是被告口頭說，不蓋的話，就是
      犯罪，要抓去關，所以原告才按下指紋等語，二者所陳述之細節及經過已有不
      符。至於證人李曾杏則證稱：被告的小女兒拿壹張紙，要我先生蓋指印，說我
      先生如果不蓋指印就要被抓去關，正要蓋指印時我就進屋去做飯，我沒有看到
      如何蓋指印，也不知道我先生有沒有蓋指印，當時我已經進入屋內，我從屋裡
      出來時他們就離開了，紙的內容我不知道，因為我不認識字：：有拿一張紙像
      這樣大張，但內容我不知道，是否這一張證物我不知道，是壹張紙，不是一本
      筆記本等語（見本院九十年二月十二日言詞辯論筆錄），則依證人李曾杏所證
      ，原告究有無在一張紙上蓋指印，及該張紙是否為被告所提出之同意書，證人
      李曾杏並未在場亦無法確認其事，而證人李曾杏既證稱知悉被告要求原告在一
      張紙上蓋指印時，竟視若無睹未予阻止，卻進入屋內作飯，所言實有違常情，
      且系爭同意書係書立於一本筆記本內，並非一張紙，另依原告之子乙○○之報
      案紀錄所載，係指稱被告拿三張不知名的單子要原告按捺指紋，亦非證人李曾
      杏所稱為一張紙，因之依上開台南市警察局第三分局長安派出所回覆函及所附
      報案紀錄，及證人李曾杏之證詞均無法確切證明同意書係被告強拉原告之手蓋
      指印或以威逼方式使原告蓋指印，則原告所辯即不足採信。原告既自承同意書
      內之指印為真正，堪信該同意書為原告所出具。然依該同意書之內容僅記載：
      「甲○○所有土地同意交付丙○○女士全權代理處理低設定登記」，並無隻
      字片語提及由原告承擔證人李禮逸對被告之六百五十萬元借款債務之事，因之
      該同意書亦無從證明原告已承擔李禮逸對被告之六百五十萬元借款債務。
（六）況查，依被告於八十九年六月十日所寄與原告之存證信函記載：「緣李禮逸先
      生於民國（以下同）八十五年間向本人借貸新台幣（以下同）陸佰伍拾萬圓整
      ，台端為李禮逸先生之連帶保證人，此有金錢借貸契約及土地抵押權書為據」
      ，有原告提出鳳山郵局八十九年六月十日第七０二號存證信函為證，且被告亦
      自承該存證信函為真正。顯與被告所辯設定系爭抵押權係因原告承擔李禮逸對
      被告之六百五十萬元借款債務有間，所辯已屬前後矛盾。
（七）因之被告顯無法舉證證明原告與李禮逸間，或兩造間，有訂立契約，由原告承
      擔李禮逸對被告之六百五十萬元借款債務甚明。另最高法院十八年上字第五四
      五號判例意旨謂：「第三人承任債務人之債務而經債權人同意者，嗣後該承任
      人即應對於債權人負清償之責任。至債務人是否同意及知悉，均所不問」；及
      最高法院二十年上字第四八九號意旨謂：「第三人承任債務並非要式行為，祇
      須得有債權人之同意，其契約即已成立，雖未訂立書據，亦不得謂為無效」，
      上開二則判例意旨均係就第三人與債權人間確有訂立契約，合意由第三人承擔
      債務人之債務而為之解釋，惟本件被告尚無法證明原告與李禮逸間，或兩造間
      有何債務承擔契約存在，自無適用上開判例之餘地，且原告與李禮逸間既無債
      務承擔契約存在，被告亦無行使同意或承認之對象可言，被告辯稱因伊已同意
      原告承擔李禮逸之債務，即生債務承擔效力，原告即為債務人云云，顯屬倒果
      為因，有違論理法則，即無可採。
（八）末查，最高法院七十二年台上字第二四三二號判例意旨謂：「抵押權為不動產
      物權，非經登記，不生效力，抵押權人僅能依設定登記之內容行使權利，是抵
      押債務人究為何人，應以設定登記之內容為準」，係就「抵押債務人」所為解
      釋，並非就抵押權所擔保主債權之債務人為解釋，且本件爭點所在係兩造間究
      有無主債權債務關係存在，上開判例於本件並無適用之餘地，被告任意曲解上
      開判例意旨，即有不當。至於抵押權所擔保之債權，原可由契約當事人自行訂
      定，此觀民法第八百六十一條但書之規定自明。故契約當事人如訂定以將來可
      發生之債權為被擔保債權，自非法所不許（參照最高法院四十七年台上字第五
      三五號判例），如最高限額抵押權是。惟本件依抵押權設定契約所載，兩造約
      定系爭抵押權係擔保權利價值一千萬元之債權，並無約定係擔保將來發生的債
      權，自應解為系爭抵押權係擔保已發生之債權而言。被告先則辯稱八十八年十
      月間設定系爭抵押權，是為擔保原告承擔八十四年間李禮逸積欠被告之六百五
      十萬元借款債務，嗣又改稱系爭抵押權是擔保將來發生之債權云云，顯屬前後
      矛盾，即均無可採。
六、按抵押權之成立，違反其成立上之從屬性者，應屬無效，故縱有抵押權登記，該
    抵押權亦屬無效。就債權人言，固未取得抵押權，就抵押人言，自得訴請塗銷該
    抵押權登記。本件被告無法舉證證明兩造設定系爭抵押權時，被告對原告有任何
    債權存在，依上開說明，依抵押權之從屬性，系爭抵押權應屬無效，從而，原告
    訴請塗銷系爭如主文所示之抵押權登記，洵屬正當，應予准許。
據上論結，本件原告之訴為有理由，依民事訴訟法第七十八條，判決如主文。
中      華      民      國    九十      年      三      月      十二    日
                                臺灣臺南地方法院民事第一庭
~B法      官  鄭  彩  鳳
右為正本係照原本作成
如對本判決上訴，須於判決送達後廿日內向本院提出上訴狀
中      華      民      國    九十      年      三      月      十二    日
~B法院書記官  王  冬  荷


司法院資訊處製作；財團法人民間司法改革基金會備份。
